【裁判字號】    90,上更(一),269
【裁判日期】    901128
【裁判案由】    偽造文書等
【裁判全文】
臺灣高等法院臺南分院刑事判決          九十年度上更(一)字第二六九號      潛
      上  訴  人  臺灣臺南地方法院檢察署檢察官
      被      告  丙  ○  ○
      共      同
      選任辯護人  陳  文  忠  律師
右上訴人因被告偽造文書案件，不服臺灣臺南地方法院八十六年度易字第四九五五號
中華民國八十七年十月二十八日第一審判決（起訴案號：臺灣臺南地方法院檢察署八
十六年度偵字第九八三二號，併辦案號：同上署八十七年度偵字第一九三七號），經
判決後，由最高法院發回更審，提起上訴，本院判決如左：
      主      文
原判決關於乙○○部分撤銷。
乙○○連續變造私文書，足以生損害於他人，處有期徒刑拾月，緩刑年。
其他上訴駁回。
      事      實
一、乙○○自民國（下同）七十一年起在台南市○○路○段二○五巷七號「辰豪塑膠
    工業股份有限公司」（以下簡稱辰豪公司）擔任會計，負責處理辰豪公司員工之
    薪資核算、勞健保申報等業務，為從事業務之人，亦為七十八年度至八十五年度
    綜合所得稅之納稅義務人，詎乙○○基於概括之犯意，自七十八年起，明知其與
    其夫丙○○（詳如後述）自七十八年度起至八十五年度止，分別領得辰豪公司所
    核發如附表實領薪資數額欄所示之薪資數額，而非如附表申報金額欄所示之薪資
    數額，為逃漏綜合所得稅，竟連續利用其填製員工薪資表及「各類所得扣繳暨免
    扣繳憑單」之機會，擅將辰豪公司之各該年之全年薪資給付總額於員工薪資統計
    表製作完成並呈由辰豪公司負責人甲○○蓋章用印核定後，私自將員工薪資統計
    表上其與其夫丙○○之如附表實領薪資數額欄所示之薪資數額以「修正液」加以
    變造成如附表申報金額欄所示之薪資數額，繼以上開經變造明知為不實（申報金
    額欄所示之金額）之薪資數額，虛偽填製於薪資清冊（會計憑證）及其填製之各
    類所得扣繳憑單暨免扣繳憑單上，再持向稅捐機關申報，以逃漏綜合所得稅，足
    生損害於稅捐機關課徵稅捐之正確性。
二、案經辰豪公司負責人甲○○告發由臺灣臺南地方法院檢察署檢察官偵查起訴。
      理      由
甲、乙○○部分：
一、前揭事實，業據被告乙○○於原審及本院審理時供承不諱，核與告發人即辰豪公
    司負責人甲○○指述之情節相符，復有被告乙○○之「各類所得扣繳暨免扣繳憑
    單」、丙○○之「各類所得扣繳暨免扣繳憑單」影本各二紙及財政部臺灣省南區
    國稅局台南市分局八十七年二月十八日南區國稅南市密字第八七○○五四一○號
    函所附之綜合所得稅結算申報書影本十八紙在卷可稽，本件事證明確。被告乙○○雖辯稱：受辰豪公司負責人甲○○指示辦理云云，然據甲○○於本院供稱：扣
    繳憑單改少了，對公司不利，公司增加所得，而要多繳稅，公司成本（支出）才
    了，反而所得增加了，所以要多繳稅云云，並據會計師丁○○於本院證稱：（乙○○及丙○○部分所得以多報少，對其等及公司各有何影響？）對他們個人確實
    有利，因收入少了，即可少繳所得稅，而對公司方面，因成本減少，利益增加，
    營利所得稅即會增高等語明確，且本件係辰豪公司負責人甲○○告發，焉有告發
    人參與其事之理，是本件應係被告乙○○所為甚為明確。被告乙○○之犯行，洵
    堪認定。
二、核被告乙○○所為，係犯刑法第二百十條之變造私文書罪、第二百十六條、第二
    百十五條之行使業務上登載不實文書罪、稅捐稽徵法第四十一條之逃漏稅捐罪及
    商業會計法第七十一條第一款之填製不實會計憑證罪。被告乙○○所犯變造私文
    書之犯行、填製不實會計憑證犯行及於附表編號三至十四所列七十九年度至八十
    四年度行使業務上登載不實文書犯行，雖未經起訴，但與起訴部分，有連續犯裁
    判上一罪之關係，又附表所列逃漏稅捐之犯行，於起訴法條雖未論及，惟於起訴
    事實已記載明，且與起訴論罪部分為牽連犯，亦屬裁判上一罪之同一案件，均為
    起訴效力所及，依法自應予以審理。被告乙○○於業務上所掌之文書為不實之登
    載後，復持以行使，其登載不實之前行為，為行使之後行為所吸收，應論以行使
    罪，不復另論業務登載不實文書罪。被告乙○○先後多次變造私文書、行使業務
    上登載不實文書、逃漏稅捐及填製不實會計憑證犯行，均時間緊接，犯罪構成要
    件相同，顯係基於概括之犯意反覆為之，均應依連續犯之規定論以一罪，並加重
    其刑。又被告乙○○所犯上開四罪間，有方法結果之牽連關係，應從一重按變造
    私文書罪處斷。
三、原審就被告乙○○部分以被告乙○○罪證明確，因予論罪科刑，固非無見，惟原
    判決疏未論及被告乙○○有變造私文書罪及填製不實會計憑證罪，洵有違誤。公
    訴人依告發人辰豪公司聲請，指摘原判決對被告乙○○犯行量刑過輕，固無理由
    ，但此部分原判決既有可議，自屬無可維持，應由本院就此部分撤銷改判之。爰
    審酌被告乙○○犯罪之動機、目的、手段、所生危害、犯後坦承犯行及已補繳稅
    款等一切情狀，量處被告乙○○有期徒刑十月。並以被告乙○○前未曾受有期徒
    刑以上刑之宣告，有臺灣臺南地方法院檢察署刑案資料查註紀錄表在卷可憑，一
    時失慮，觸犯刑章，且已自動補繳稅額，歷經此次教訓後，應知所警惕，信無再
    犯之虞，本院因認其所受宣告之刑，以暫不執行為適當，爰併諭知緩刑三年，以
    勵自新。
乙、丙○○部分：
一、公訴意旨略以：丙○○與乙○○（詳如前述）夫婦二人自七十一年間起，受僱於
    辰豪公司，丙○○於八十年起升任辰豪公司業務經理；乙○○則長期擔任辰豪公
    司會計職務，負責處理辰豪公司員工之薪資核算、勞健保申報等業務。該二人明
    知渠等在七十八年及八十五年度分別領得公司核發如附表所載（２７○○４２元
    、６６１１８○元及１５２１４４元、４４１２８１元）之薪資數額，乙○○利
    用其填製員工薪資表之機會，擅將彼等之全年薪資給付總額於員工薪資統計表製
    作完成，並呈由辰豪公司負責人甲○○蓋章用印核定後，竟私自以「修正液」加
    以塗改成如附表所列（１６○３８４元、３○７４３２元及１１６１５４元、２
    ８９２８１元）之薪資數額，計分別短列薪資額達四十六萬三千四百零六元及十
    八萬七千九百九十元，繼乙○○乃以上開經塗改明知為不實（短列金額）之薪資
    數額填製薪資扣繳憑單，丙○○、乙○○即分持上開明知內容不實之薪資扣繳憑
    單，向稅捐機關申報個人綜合所得稅，足生損害于稅捐主管機關對管理稅務資料
    之正確性，因認丙○○亦涉有刑法第二百十六條、第二百十五條行使業務上登載
    不實文書罪嫌云云。
二、按犯罪事實應依證據認定之，無證據不得推定其犯罪事實；又不能證明被告犯罪
    者，即應諭知無罪之判決，刑事訴訟法第一百五十四條、第三百零一條第一項分
    別定有明文。又告訴人之告訴，係以使被告受刑事訴追為目的，是其陳述是否與
    事實相符，仍應調查其他證據以資審認，有最高法院五十二年度台上字第一三○○號判例意旨可資參照。
三、公訴人認被告丙○○涉有偽造文書罪嫌，無非以告發人即辰豪公司負責人甲○○
    之指證，及被告丙○○之「各類所得扣繳暨免扣繳憑單」影本二紙資為所憑依據
    。訊據被告丙○○堅詞否認有前揭犯行，辯稱：伊之「各類所得扣繳暨免扣繳憑
    單」係由伊妻即被告乙○○所填寫，並由被告乙○○持向稅捐機關申報，伊並不
    知情，到了檢察官偵查訊問時才知道有此事，就叫伊妻趕快去補報稅等語。
四、經查，被告乙○○於八十六年十二月二十八日原審調查時供稱：「（問：你們夫
    妻報稅如何處理？）都由我代辦，．．，我拿到稅單（按應指「各類所得扣繳暨
    免扣繳憑單」）也沒有給丙○○看。」等語，而被告乙○○在辰豪公司係擔任會
    計一職，負責辰豪公司員工「各類所得扣繳暨免扣繳憑單」之填製，且被告乙○○既擔任會計一職，其對申報綜合所得稅之手續，顯較被告丙○○清楚，是被告
    丙○○辯稱伊夫妻二人之綜合所得稅均由被告乙○○申報等語，尚非與常情有違
    ，並有原審調取之各年度綜合所得稅申報書均係被告乙○○之筆跡，未有被告丙○○之筆跡可證。縱被告乙○○於偵查中供稱：丙○○也有拿不實的扣繳憑單去
    申報所得稅（見九八三二號偵查卷第一○六頁背面），被告丙○○於偵查中，經
    檢察官質以：「對本案有何意見？」答以：「我們原告他（指甲○○）詐欺、偽
    造文書（另案偵查中），我們是告他高薪低報，涉嫌偽造文書、詐取不法利益，
    我們是為了遣散費及不休假獎金才發生訴訟，我們是依照老闆指示，在外帳部分
    高薪低報，同時低報員工還有李宗良等六人」（見上開卷第六十頁正背面），據
    被告乙○○供稱乃係指檢察官偵訊時，因乙○○已告知丙○○此事，所以丙○○
    才知悉，非為丙○○事前知悉之意，並為被告丙○○證實，又嗣後被告丙○○發
    現薪資有短報之情形，亦立即由其妻被告乙○○辦理補報稅額，有提出之繳款書
    在卷足稽，自難僅因被告丙○○與被告乙○○係夫妻，遽認被告丙○○與被告乙○○有何犯意之聯絡及行為之分擔。此外復查無其他積極證據足資證明被告丙○○有公訴意旨所指之犯行，揆諸首開法條之規定，尚不能證明被告丙○○犯罪。
五、原審以被告丙○○犯罪不能證明，諭知無罪判決，本院經核尚無不當。公訴人上
    訴意旨，依據告發人辰豪公司聲請以被告丙○○係被告之夫，二人同服務於告訴
    人公司，難謂被告丙○○在全部申報並繳交綜合所得稅之過程，均不知情，指摘
    原判決不當。然按犯罪事實應依證據認定之，無證據不得推定其犯罪事實。本件
    被告丙○○與其妻即被告乙○○固曾同在告發人辰豪公司任職，而本案短報薪資
    扣繳憑單之填製及所得稅申報均係被告乙○○所為，已如前述，此外復查無實據
    足資證明被告丙○○與乙○○有何犯意聯絡及行為分擔情事，自不得因彼二人係
    夫妻並又在一家公司任職之故，遽予推定被告丙○○知情且係共同正犯，故該部
    分上訴並無理由，應予駁回。
丙、據上論斷，應依刑事訴訟法第三百六十八條、第三百六十九條第一項前段、第三
    百六十四條、第二百九十九條第一項前段，稅捐稽徵法第四十一條，商業會計法
    罪第七十一條第一款，刑法第十一條前段、第五十六條、第二百十條、第二百十
    六條、第二百十五條、第五十五條、第七十四條第一款，罰金罰鍰提高標準條例
    第一條前段，判決如主文。
本案經檢察官林炎昇到庭執行職務。
中  華  民  國      九  十      年      十  一      月      二十八      日
                                臺灣高等法院臺南分院刑事第五庭
                                    審判長法官  茆    臺    雲
                                          法官  李    文    福
                                          法官  蔡    長    林
右正本證明與原本無異。
如不服本判決，應於判決送達後十日內向本院提出上訴狀，其未敘述理由者並應於提
出上訴狀後十日內向本院補提理由書（應附繕本）。
                                    法院書記官  李    培    薇
中  華  民  國      九  十      年      十  一      月      二十九      日
附錄本案論罪科刑法條全文：
刑法第二百十條：
  偽造、變造私文書，足以生損害於公眾或他人者，處五年以下有期徒刑。
刑法第二百十六條：
  行使第二百十條至第二百十五條之文書者，依偽造、變造文書或登載不實事項或使
  登載不實事項之規定處斷。
刑法第二百十五條：
  從事業務之人，明知為不實之事項，而登載於其業務上作成之文書，足以生損害於
  公眾或他人者，處三年以下有期徒刑、拘役或五百元以下罰金。
稅捐稽徵法第四十一條：
  納稅義務人以詐術或其他不正當方法逃漏稅捐者，處五年以下有期徒刑、拘役或科
  或併科一千元以下罰金。
商業會計法罪第七十一條第一款
  商業負責人、主辦及經辦會計人員或依法受託代他人處理會計事務之人員有左列情
事之一者，處五年以下有期徒刑、拘役或科或併科新台幣十五萬元以下罰金：
  一 以明知為不實之事項，而填製會計憑證或記入帳冊者。
附表：
┌──┬────┬───────┬──────┬────────────┐
│編號│申報年度│申  報  金  額│實領薪資金額│申報名義人              │
├──┼────┼───────┼──────┼────────────┤
│一  │七十八年│新臺幣（下同）│二十七萬零四│丙○○                  │
│    │        │十六萬零三百八│十二元      │                        │
│    │        │十四元        │            │                        │
├──┼────┼───────┼──────┼────────────┤
│二  │七十八年│十一萬六千一百│十五萬二千一│乙○○                  │
│    │        │五十四元      │百四十四元  │                        │
├──┼────┼───────┼──────┼────────────┤
│三  │七十九年│二十一萬一千零│不詳（因已逾│丙○○                  │
│    │        │四十元        │五年而未追繳│                        │
│    │        │              │）          │                        │
├──┼────┼───────┼──────┼────────────┤
│四  │七十九年│十五萬一千一百│同右        │乙○○                  │
│    │        │八十元        │            │                        │
└──┴────┴───────┴──────┴────────────┘
┌──┬────┬───────┬──────┬────────────┐
│五  │八十年  │二十萬五千八百│同右        │丙○○                  │
│    │        │元            │            │                        │
├──┼────┼───────┼──────┼────────────┤
│六  │八十年  │十六萬六千三百│同右        │乙○○                  │
│    │        │八十八元      │            │                        │
├──┼────┼───────┼──────┼────────────┤
│七  │八十一年│二十五萬四千八│五十七萬九千│丙○○                  │
│    │        │百元          │八百元      │                        │
├──┼────┼───────┼──────┼────────────┤
│八  │八十一年│二十一萬八千四│三十萬六千三│乙○○                  │
│    │        │百二十二元    │百二十六元  │                        │
├──┼────┼───────┼──────┼────────────┤
│九  │八十二年│二十九萬六千一│六十萬八千二│丙○○                  │
│    │        │百零四元      │百五十四元  │                        │
├──┼────┼───────┼──────┼────────────┤
│十  │八十二年│二十二萬五千四│三十四萬八千│乙○○                  │
│    │        │百九十五元    │九百四十六元│                        │
└──┴────┴───────┴──────┴────────────┘
┌──┬────┬───────┬──────┬────────────┐
│十一│八十三年│二十九萬七千一│六十三萬三千│丙○○                  │
│    │        │百九十一元    │一百九十一元│                        │
├──┼────┼───────┼──────┼────────────┤
│十二│八十三年│二十二萬一千一│三十六萬二千│乙○○                  │
│    │        │百二十五元    │一百二十五元│                        │
├──┼────┼───────┼──────┼────────────┤
│十三│八十四年│三十萬零九百二│七十萬零九百│丙○○                  │
│    │        │十五元        │二十五元    │                        │
├──┼────┼───────┼──────┼────────────┤
│十四│八十四年│二十三萬一千元│三十八萬三千│乙○○                  │
│    │        │              │元          │                        │
├──┼────┼───────┼──────┼────────────┤
│十五│八十五年│三十萬七千四百│八十六萬七千│丙○○                  │
│    │        │三十二元      │四百三十二元│                        │
├──┼────┼───────┼──────┼────────────┤
│十六│八十五年│二十八萬九千二│五十萬二千五│乙○○                  │
│    │        │百八十一元    │百四十三元  │                        │
└──┴────┴───────┴──────┴────────────┘


司法院資訊處製作；財團法人民間司法改革基金會備份。
